【裁判字號】    98,消債抗,3
【裁判日期】    980615
【裁判案由】    抗告事件
【裁判全文】
福建金門地方法院民事裁定             98年度消債抗字第3號
抗  告  人  甲○○
上列抗告人因消費者債務清理事件，對於中華民國97年12月31日
本院97年度消債更字第22號裁定提起抗告，本院裁定如下：
    主  文
抗告駁回。
抗告程序費用新臺幣壹仟元由抗告人負擔。
    理  由
一抗告意旨略以：
  抗告人前於消費者債務清理條例（以下簡稱本條例）施行後，
  曾以書面向最大債權金融機構即京城商業銀行股份有限公司（
  以下簡稱京城銀行）請求共同協商債務清償方案，然京城銀行
  所提出之清償方案為每月償還新臺幣（下同）7,255元，分180
  期即15年清償，因抗告人認為清償期過長，恐日後有不能清償
  情形，未予同意而協商不成立，依現行金融機構處理債務協商
  之程序，已不能再請求協商，今提出願8年期間，每月償還
  13,000元之更生方案，請求裁定開始更生程序，卻遭原審駁回
  ，無異陷抗告人於惡性循環之債務窘境中自生自滅，顯有悖於
  消費者債務清理條例之立法目的，為此提起本件抗告，聲明請
  求廢棄原裁定，並准許抗告人更生之聲請云云。
二按債務人對於金融機構因消費借貸、自用住宅借款、信用卡或
  現金卡契約而負債務，在聲請更生或清算前，應提出債權人清
  冊，以書面向最大債權金融機構請求協商債務清償方案並表明
  共同協商之意旨，本條例第151條第1項定有明文。而上揭條文
  之立法意旨，即為債務人受法院裁定開始更生或清算程序者，
  其生活、資格、權利等均將受限制，該等程序係債務清理之最
  後手段，於債務人無法與債權人協商時，始適用更生程序或清
  算程序清理其債務，債務人對於金融機構因消費借貸、自用住
  宅借款、信用卡或現金卡契約而負債務，其法律關係較為單純
  ，金融機構並已訂有債務協商機制，如能協商成立，債務人或
  不須依本條例聲請更生或清算，可疏減法院負擔，有效分配司
  法資源，為使債務人得自主解決其債務，爰明定債務人對於金
  融機構因消費借貸、自用住宅借款、信用卡或現金卡契約而負
  債務之情形，採行協商前置主義。故本條例所定協商前置程序
  之意旨，在使金融機構與債務人就特定種類之債務清理事務上
  ，利用法院程序外解決之協商機制，為迅速有效之自主性解決
  。而此一程序之進行，有賴當事人間之協力配合，本於誠信為
  基礎，形成債務清理之共識，藉由法院之事後核可，賦予協商
  內容作為執行名義之正當性。苟債務人提出協商請求之後，因
  可歸責債務人之事由不提出資料或同意金融機構調閱債務人之
  財產、收入、業務及信用狀況，造成金融機構無法及時取得資
  訊，使債權人、債務人得充分溝通，或在雙方協商債務清償方
  案內容時，債務人無正當理由推託，或不於該方案上簽名、蓋
  章或按指印，或債務人無故拒絕協商，則雖有債務協商不成立
  之形式，然藉由脫法方式造成此等結論，難謂債務人有進行債
  務清理之誠意可言。是以，基於誠實信用之意旨，對於此等脫
  法行為，除難認有進行前置協商程序之外，尚應類推適用本條
  例第46條第3款前段之精神，裁定駁回債務人之聲請。再按聲
  請更生或清算不合程式或不備其他要件者，法院應以裁定駁回
  之，但其情形可以補正者，法院應定期間先命補正，本條例第
  8條復有明定。
三查聲請人前與京城銀行未能達成前置協商等情，有原審卷附前
  置協商不成立通知書影本可稽（原審卷第28頁）；又本院依職
  權函調京城銀行前置協商申請人財產及收支狀況說明書及催收
  動作紀錄報告之內容記載，抗告人經銀行人員以電話告知前開
  協商方案，答以還不起，希望每期還0000-0000元，銀行人員
  乃告知抗告人其每月薪俸42930元，又有地域加給9500元，月
  薪超過50000元，若無法接受償還方案，應由個人生活支出、
  花費去節省，本件協商不成立等語（本院卷第20頁），則與抗
  告人自稱因認清償期過長，恐日後有不能清償情形，未予同意
  而協商不成立之情形不相符。而抗告人卻謂銀行提出之還款期
  限太長，若然，先前之協商方案，應為抗告人清償能力所及範
  圍，抗告人竟不予接受，顯見抗告人先前並無協商之誠意，不
  理會京城銀行所提出合理且未逾越抗告人經濟能力之協商方案
  ，逕向法院聲請裁定開始更生程序，實質上與未先行協商程序
  無異，並藉此期冀在更生程序取得更有利之清償條件，缺乏協
  商意願，顯有惡意。揆諸前揭說明，自應類推適用本條例第46
  條第3款前段之精神，其情形又屬不能補正，原審依本條例第8
  條規定駁回其聲請，其認事用法並無違誤，抗告人提起本件抗
  告求為廢棄原裁定並為准許抗告人更生之聲請，為無理由，應
  予駁回。
四結論：本件抗告為無理由，爰依本條例第11條第2項、第15條
  ，民事訴訟法第449條第1項、第95條、第78條，裁定如主文。
中    華    民    國    98    年    6     月    15    日
                  民事庭  審判長法  官  康樹正
                                法  官  鄭銘仁
                                法  官  許嘉容
以上正本證明與原本無異。
本裁定不得再抗告。
                                書記官  徐振玉
中    華    民    國    98    年    6     月    15    日


司法院資訊處製作；財團法人民間司法改革基金會備份。
